【裁判字號】    89,簡上,14
【裁判日期】    890607
【裁判案由】    拆屋還地
【裁判全文】
臺灣雲林地方法院民事判決  八十九年度簡上字第十四號
    上  訴  人  丁○○
    訴訟代理人  簡承佑律師
                張智學律師
    被  上訴人  戊○○○  住雲.
                甲○○    住台北縣板橋市○○里○○路十九巷二四號二樓
                乙○○    住高.
    右  一  人
    訴訟代理人  戊○○○  住雲.
    被  上訴人  丙○○    住台北縣板橋市○○○○段一八０巷四七之二號三樓
    訴訟代理人  甲○○    住台北縣板橋市○○里○○路十九巷二四號二樓
右當事人間請求拆屋還地事件，上訴人對於中華民國八十九年一月十一日本院虎尾簡
易庭八十八年度簡字第一八一號第一審判決提起上訴，本院判決如左：
    主  文
上訴駁回。
第二審訴訟費用由上訴人負擔。
    事      實
甲、上訴人方面：
  一、聲明：
  （一）原判決廢棄。（二）被上訴人應將坐落雲林縣虎尾鎮○○段七０、七四地號
        土地（以下簡稱系爭土地）如附圖所示Ａ部分面積一．八八平方公尺之地上
        物拆除，並將土地交還於上訴人、（三）上訴人願供擔保請准宣告假執行。
  二、陳述：與原判決記載相同部份，予以引用外，補稱：
  （一）、於民國八十六年間實施地籍圖重測前，系爭坐落雲林縣虎尾鎮○○段七０
          地號、七四地號土地、七一地號、六二地號等四筆土地，其原地號分別為
          雲林縣虎尾鎮○○段四二之一七一地號、四二之一六四一地號、四二之一
          七二地號及四二之一七三地號。另系爭土地原為台灣糖業股份有限公司所
          有，該公司於四十四年間移轉予林文海，林文海再於五十一年間移轉予葉
          寬正名下，被告於八十七年間自葉寬正處購得系爭土地；至於原坐落於雲
          林縣虎尾鎮○○段四二之一七二地號（即雲林縣虎尾鎮○○段七一地號）
          之土地為李廖如月所有，其上之建物則係被上訴人等自李應輝處繼承。
  （二）、林文海、張金長等人於四十七年十月二日所出具之同意書內係記載：（同
          意）李應輝再虎尾鎮○○段四二之一七二號之地號（即虎尾鎮○○段七一
          地號）內建築店舖五一．九一八平方公尺等語，足見林文海、張金長等人
          僅係同意李應輝在李廖如月所有之現第七一地號土地上興建系爭房屋，並
          非同意李應輝在其所有之現七０地號或第六二地號土地上建屋，或林文海
          當時已知李應輝在系爭土地上建屋，而當初係因系爭土地與前揭同意書上
          之「四二之一七二地號」之土地相鄰，相鄰地之所有人恐日後有共同壁等
          問題，方分別簽立該同意書。
  （三）、縱認林文海同意系爭建物之興建，然查李應輝於四十七年興建系爭建物時
          ，其建物面積僅五一．九一八平方公尺，被上訴人之繼承人嗣又於五十六
          年、七十三年陸續分別增建系爭建物面積合計為一三四．０七平方公尺，
          系爭土地如附圖所示Ａ部分即為前揭增建之部份，並非李應輝於四十七年
          間所興建，附圖所示Ａ部分顯係被上訴人等無權占用，況系爭建物僅一．
          八八平方公尺係位於上訴人所有系爭土地上，拆除之位置係位於建物邊側
          ，並不致影響建築物主體結構，被上訴人經修繕後可繼續使用。
三、證據：除爰用原審之立證方法外，另提出土地登記簿謄本六件、同意書四紙、使
    用執照二份、地籍謄本及建築改良物所有權狀各一紙為證。
乙、被上訴人方面：
一、聲明：駁回上訴。
二、陳述：與原判決記載相同部份，予以引用外，補稱：
  （一）、否認有越界建築之事實，亦無侵占上訴人之土地而建築，且無一樓增建之
          情形，僅係將二、三樓加蓋而已，而於七十三年係在原址房屋後增建地上
          物，所增建部分均非與上訴人相鄰之界址上，另原審卷內所附之照片，其
          顯示之水泥牆及後側之圍牆已經拆除，此等均可請鈞院至現場履勘並請地
          政機關攜複丈成果圖及新舊地籍圖說明，並請函內政部測量局依舊地籍原
          圖、現調查結果至現場實地測量被上訴人確未有越界建築情事，況上訴人
          所有系爭七四及七０地號土地因重測後，分別增加一．九０及四．七八平
          方公尺。
  （二）、縱認上訴人所有系爭土地為被上訴人越界建築，何以數十年來，上訴人及
          其前手均未提出異議；上訴人主張越界占用一．八八平方公尺，面積尚屬
          微少，且在允許之法定公差範圍；且系爭土地上如附圖所示Ａ部分乃被上
          訴人所有建築物牆柱所在，倘貿然拆除，該整棟二層樓之牆壁結構均將遭
          破壞，原審依誠實信用及權利禁止濫用等原則，駁回上訴人之訴，洵屬的
          論。
三、證據：爰用原審之立證方法。
    理      由
一、本件上訴人起訴主張：系爭土地為伊所有，被上訴人無權占用系爭土地如附圖所
    示Ａ面積一．八八平方公尺，逕予建築房屋使用，為此本於所有物返還請求權之
    規定請求返還上開無權占用之土地等情；被上訴人則以：否認有越界建築之事實
    ，且五十六間係按原址增建第二層樓房，七十三年係在原址房屋後增建地上物，
    所增建部分均非與上訴人相鄰之界址上，縱認上訴人所有系爭土地為被上訴人越
    界建築，何以數十年來，上訴人及其前手均未提出異議，上訴人主張越界占用一
    ．八八平方公尺，面積尚屬微少，且在允許之法定公差範圍，上訴人請求拆除顯
    然有違誠實信用及權利禁止濫用等原則等語，資為抗辯。
二、上訴人主張之事實，固據其在原審提出土地登記簿謄本、地籍圖等件為證，並經
    原審會同兩造勘驗現場屬實，製有勘驗筆錄及略圖附於原審卷可稽，復經雲林縣
    虎尾地政事務所派員實地測量屬實，有該所檢送附件之土地複丈成果圖足參，惟
    被上訴人則以前開情詞置辯，經查：
（一）、依附件所示系爭土地複丈成果圖，被上訴人所有建物占有上訴人所有系爭土
        地僅一．八八平方公尺，相較於兩造所有土地之面積，應屬今昔測量技術精
        確度不同所致之結果，故應以現今較為精密之測量結果為準，是被上訴人抗
        辯未占用上訴人所有系爭土地，及請求函內政部測量局再為測量等詞，並非
        有理由，且核無再為測量之必要。
（二）、按按所有人對於無權占有或侵奪其所有物者，得請求返還之，民法第七百六
        十七條前段固定有明文。惟權利之行使，不得違反公共利益，或以損害他人
        為主要目的，民法第一百四十八條第一項定有明文。又權利之行使，是否以
        損害他人為主要目的，應就權利人因權利行使所能取得之利益，與他人及國
        家社會因其權利行使所受之損失，比較衡量以定之。倘其權利之行使，自己
        所得利益極少而他人及國家社會所受之損失甚大者，非不得視為以損害他人
        為主要目的，此乃權利社會化之基本內涵所必然之解釋，最高法院七十一年
        台上字第七三七號判例足資參照。經查，本件被上訴人占有系爭土地之面積
        僅一．八八平方公尺，且其形狀為狹長不規則，上訴人對於該部分土地之利
        益微小，而被上訴人係以建物占有使用系爭土地，倘予以拆除恐損及建物牆
        柱所在，於被上訴人較為不利，況被上訴人建築上開房屋時，係依舊地籍圖
        設計建築在訴外人李廖如月所有土地上，並非故意越界建築，且於建築完成
        後，經建管機關雲林縣政府建設局審核無誤後發給使用執照，有建築測量成
        果圖、使用執照及建築改良物所有權狀等件附於原審卷宗可稽，足見被上訴
        人並非故意侵害上訴人就系爭土地之所有權，故本院審酌被上訴人占有系爭
        土地之背景、緣由、位置、面積、上訴人取得系爭土地之過程及上訴人利用
        該土地之價值所得利益小於拆除被上訴人所有建物所受損害等情，依前揭說
        明，上訴人請求被上訴人拆屋還地，難認非以損害他人為主要目的，是上訴
        人請求被上訴人拆屋還地，並無理由。
三、綜前所述，本件上訴人本於物上請求權，請求被上訴人返還系爭土地，並無理由
    ，應予駁回；又上訴人陳明願供擔保聲請宣告免為假執行，惟本件為不得上訴第
    三審事件，於判決送達時即已確定，故上訴人該項聲請，核無宣告之必要，且其
    訴既經駁回，其假執行之聲請亦失附麗，應併予駁回，附此敘明。原審為上訴人
    敗訴之判決，及駁回其假執行之聲請，並無不合。上訴意旨指摘原判決不當，求
    予廢棄改判，為無理由，應予駁回。
四、據上論結，本件上訴為無理由，依民事訴訟法第四百三十六條之一第三項、第四
    百四十九條第一項、第七十八條，判決如主文。
中      華      民      國    八十九    年      六      月     七      日
                            臺灣雲林地方法院民事庭
~B審判長法官  蕭守田
~B法      官  陳秋如
~B法      官  楊曉惠
右為正本係照原本作成
本件不得上訴
中      華      民      國    八十九    年      六      月      七    日
~B法院書記官  謝俊森


司法院資訊處製作；財團法人民間司法改革基金會備份。
